臺灣臺南地方法院新市簡易庭民事簡易判決  
110年度新簡字第115號
原      告  陳錠琰  
訴訟代理人  王燕玲律師
複代理人    黃慕容律師
被      告  孟慶孝  

上列當事人間請求返還租賃物等事件，經本院於民國110年11月2
3日言詞辯論終結，判決如下：
    主      文
被告應將如附圖即臺南市新化地政事務所民國110年10月26日土
地複丈成果圖所示編號B部分（門牌號碼臺南市○○區○○里○○000號
之4）、編號C部分（門牌號碼臺南市○○區○○里○○000號之3）、編
號D部分（門牌號碼臺南市○○區○○里○○000號之2）、編號E部分（
門牌號碼臺南市○○區○○里○○000號之1）房屋騰空遷讓返還原告。
被告應將坐落臺南市○○區○○段0000地號土地如附圖所示編號A部
分，面積216.95平方公尺之土地，騰空返還原告。
被告應給付原告新臺幣802,400元，及自民國110年1月31日起至
遷讓返還第一項房屋之日止，按月給付原告新臺幣23,600元。
訴訟費用由被告負擔。
本判決得假執行。
    事實及理由
一、按訴狀送達後，原告不得將原訴變更或追加他訴。但請求之
    基礎事實同一、擴張或減縮應受判決事項之聲明者，不在此
    限，民事訴訟法第255條第1項第2款、第3款定有明文。本件
    原告起訴時之聲明為：㈠被告應門牌號碼臺南市○○區○○里○○0
    00號之1至4房屋騰空遷讓返還原告。㈡被告應給付原告新臺
    幣（下同）802,400元，及自民國110年1月31日起至遷讓返
    還前項房屋之日止，按月給付原告23,600元。嗣經地政機關
    測量租賃房屋及土地範圍，於110年11月23日具狀變更聲明
    為：㈠被告應將如臺南市新化地政事務所110年10月26日土地
    複丈成果圖（下稱附圖）所示編號B部分（門牌號碼臺南市○
    ○區○○里○○000號之4）、編號C部分（門牌號碼臺南市○○區○○
    里○○000號之3）、編號D部分（門牌號碼臺南市○○區○○里○○0
    00號之2）、編號E部分（門牌號碼臺南市○○區○○里○○000號
    之1）房屋騰空遷讓返還原告。㈡被告應將坐落臺南市○○區○○
    段0000地號土地如附圖所示編號A部分、面積216.95平方公
    尺土地（下稱系爭A部分土地）騰空返還原告。㈢被告應給付
    原告802,400元，及自110年1月31日起至遷讓返還前項房屋
    之日止，按月給付原告23,600元。核原告追加請求被告返還
    附圖所示編號A部分土地，係基於同一租賃關係所生，而追
    加新訴及擴張應受判決事項之聲明，揆諸首揭規定，應予准
    許。 
二、原告起訴主張：
  ㈠被告於106年6月1日向原告承租所有如附圖所示編號E、D部分
    即門牌號碼臺南市○○區○○里○○000號之1、之2房屋（之1、之
    2為原告自行編號，均為1樓，下稱245號之1、之2房屋），
    租期自106年（起訴狀誤載為101年）6月1日至109年5月31日
    止，每月租金13,600元（下稱系爭甲租約）；嗣被告另於10
    6年9月1日向原告承租所有如附圖所示編號C、B部分即門牌
    號碼臺南市○○區○○里○○000號之3、之4房屋（之3、之4為原
    告自行編號，均為1、2樓，下稱245號之3、之4房屋，與245
    號之1、之2房屋合稱系爭房屋），租期自106年9月1日至111
    年8月31日止，每月租金10,000元（下稱系爭乙租約）。惟
    被告自107年2月1日起至108年3月31日止，拒絕給付租金，
    原告屢次催討，被告均置之不理。原告遂委由蘇明道律師於
    108年4月1日寄發律師函，催告被告於108年4月15日前清償
    積欠之租金，逾期則自108年4月16日終止系爭甲、乙租約，
    然被告收受上開律師函後仍未繳納租金，是系爭甲、乙租約
    業於108年4月16日終止。系爭甲、乙租約已合法終止，被告
    繼續占用系爭房屋即無法律上原因，是原告依民法第767條
    規定請求被告騰空遷讓返還系爭房屋。
  ㈡又系爭A部分土地為原告所有，於出租系爭房屋時，同意借給
    被告一併使用。今兩造間之租賃關係已終止，被告使用系爭
    A部分土地之緣由已不存在，被告應返還之。原告再以民事
    辯論意旨狀為終止使用借貸之意思表示，並依民法第470條
    規定請求被告返還系爭A部分土地。
  ㈢另被告自107年2月1日起至108年3月31日止積欠之租金，合計
    330,400元。另自108年4月16日系爭甲、乙租約終止後，被
    告迄今仍占用系爭房屋無合法占用權源，為無權占有，依民
    法第179條規定，原告得請求相當於租金之不當得利，系爭
    房屋之租金合計每月為23,600元，故原告以每月23,600元為
    基準計算相當於租金之不當得利。原告請求被告自108年5月
    1日起至返還系爭房屋之日止，按月給付原告23,600元，而
    其中108年5月1日至109年12月31日止業已到期，金額合計為
    472,000元。
  ㈣又被告先行承租245號之1、之2房屋後，認為有需要始再行租
    用245號之3、之4房屋，至於被告欲供何人使用及能否取得
    相關使用許可，要屬被告應自行負責，原告亦未於租約中保
    證可供申請商業許可使用，被告辯稱無法營業使用，與原告
    無涉。且系爭房屋屋況良好，否則被告殆無可能繼續租用，
    反係被告租用後攜帶大批陳年木製、紙製物品入住，致夾帶
    白蟻造成屋內蟲蛀嚴重，已造成原告巨大損害，被告稱花費
    鉅資整修系爭房屋，更屬無稽。
  ㈤並聲明：
　⒈如主文第1至3項所示。
　⒉願供擔保，請准宣告假執行。
三、被告則辯以：
  ㈠被告於106年6月1日向原告承租245號之1、之2房屋，嗣原告
    告知被告其要將245號之3、之4房屋出租作為外籍勞工宿舍
    ，兩造商談後被告才承租245號之3、之4房屋，欲作為被告
    兒子經營餐飲店使用，並出資40餘萬元整修，嗣被告得知系
    爭房屋係違建不能申請商業登記，且系爭房屋門牌並無之1
    至4之號碼，系爭甲、乙租約違法。又被告已給付系爭房屋
    租金共188,000元，且因系爭房屋內白蟻蛀蝕、漏水，致被
    告受有損害，被告於106年12月間向原告表示要依租約約定
    修繕系爭房屋，若原告未將系爭房屋修好，被告才停止給付
    租金，且原告有說過如其處理不好就不收租金，故被告自10
    7年2月起停止給付租金。另系爭A部分土地目前確實由被告
    在使用。
  ㈡並聲明：原告之訴駁回。
四、本院得心證之理由：
  ㈠原告主張兩造前就245號之1、之2房屋訂立系爭甲租約，約定
    租期自106年6月1日起至109年5月31日止，每月租金13,600
    元；另就245號之3、之4房屋訂立系爭乙租約，約定租期自1
    06年9月1日起至111年8月31日止，每月租金10,000元；又原
    告系爭房屋旁之系爭A部分土地一併供予被告使用，而被告
    自107年2月起即未繳付租金，原告乃於108年4月1日委由律
    師發函被告，要求被告於108年4月15日前給付自107年2月起
    積欠之租金，否則自108年4月16日起終止系爭甲、乙租約，
    被告已收受該律師函，然仍未繳付積欠之租金，且迄今仍占
    有系爭系爭房屋及系爭A部分土地等情，業據其提出房屋租
    賃契約書2份、律師函、被告寄發之存證信函、臺南市政府
    財政稅務局108年房屋稅繳款書、土地登記謄本等資料為證
    （新司簡調卷第17-37頁、本院卷第143-144頁）；又系爭房
    屋及系爭A部分土地坐落位置及面積，經本院於110年8月24
    日會同兩造及臺南市新化地政事務所人員至現場測量結果，
    245號之1房屋即如附圖所示編號E部分、245號之2房屋即如
    附圖所示編號D部分、245號之3房屋及如附圖所示編號C部分
    、245號之4房屋即如附圖所示編號B部分，系爭A部分土地即
    如附圖所示編號A部分土地為水泥空地，該部分土地為被告
    所使用，其上有堆放雜物，臨路處設有軌道伸縮大門，位在
    系爭房屋東南側，面積216.95平方公尺，並製有勘驗筆錄、
    現場照片、附圖在卷可稽（本院卷第105-121、127頁），此
    部分事實應堪認定。
  ㈡按稱租賃者，謂當事人約定，一方以物租與他方使用收益，
    他方支付租金之契約；承租人應依約定日期，支付租金；承
    租人租金支付有遲延者，出租人得定相當期限，催告承租人
    支付租金，如承租人於其期限內不為支付，出租人得終止契
    約；租賃物為房屋者，遲付租金之總額，非達2個月之租額
    ，不得依前項之規定，終止契約。其租金約定於每期開始時
    支付者，並應於遲延給付逾2個月時，始得終止契約；所有
    人對於無權占有或侵奪其所有物者，得請求返還之民法第42
    1條第1項、第439條前段、第440條第1項、第2項、第767條
    第1項前段分別定有明文。經查：
  ⒈原告主張被告自107年2月起即未繳納租金迄108年3月31日積
    欠租金已逾2個月，而原告已於108年4月1日委由律師發函被
    告，要求被告於108年4月15日前給付積欠之租金306,800元
    ，否則自108年4月16日起終止系爭甲、乙租約，然被告收受
    該律師函後仍未給付租金，依前開規定，系爭甲、乙租約應
    於108年4月16日終止。而系爭甲、乙租約終止後，被告對於
    系爭房屋即屬無權占有，則原告依767條第1項前段規定，請
    求被告將系爭房屋騰空遷讓返還，核屬有據。
  ⒉查依系爭甲、乙租約之約定，系爭房屋之租金共計每月23,60
    0元，被告自107年2月起即未依約給付租金，至系爭甲、乙
    租約終止前之108年3月31日止，共積欠14個月租金330,400
    元【計算式：（13,600+10,000）×14個月＝330,400】，是原
    告請求被告給付積欠之租金，洵屬有據。
  ⒊而被告雖以上開情節置辯，惟按租賃關係存續中，租賃物如
    有修繕之必要，應由出租人負擔者，承租人得定相當期限，
    催告出租人修繕，如出租人於其期限內不為修繕者，承租人
    得終止契約或自行修繕而請求出租人償還其費用或於租金中
    扣除之，民法第430條定有明文。被告辯稱系爭房屋有前揭
    損壞需修繕，原告迄不修繕致被告受有損害，並提出牆壁、
    物品損壞照片為證（本院卷第67-83頁），觀諸被告提出之
    系爭房屋照片，固有牆壁破損等情，依上開規定，被告倘若
    認為系爭房屋有修繕之需要，自應定相當期限通知原告修繕
    ，於原告於期限內仍不修繕時，被告始得自行修繕而於租金
    扣除修繕費用，然非可僅此即可以拒付租金。惟被告並未提
    出有催告出租人即原告修繕之證明，亦未提出修繕費用單據
    ，是被告非得逕自拒絕繳納租金，被告上開所辯，尚非可採
    。被告另抗辯稱245號之3、之4房屋為違建，無法辦理商業
    登記，致被告支出整修費用無法使用245號之3、之4房屋云
    云，惟觀之系爭乙租約並未約定原告有何保證245號之3、之
    4房屋為營業使用之明文，依約原告自無提供被告符合申請
    營業登記條件之房屋之義務，況且被告本應先就經營事業之
    相關規定為瞭解，被告怠於瞭解相關法規，顯難歸責於原告
    ，被告亦不得以此拒絕給付租金。
  ⒋從而，原告請求被告遷讓返還系爭房屋及給付積欠之租金330
    ,400元，洵屬有據。
  ㈢又稱使用借貸者，謂當事人一方以物交付他方，而約定他方
    於無償使用後返還其物之契約；借用人應於契約所定期限屆
    滿時，返還借用物；未定期限者，應於依借貸之目的使用完
    畢時返還之。但經過相當時期，可推定借用人已使用完畢者
    ，貸與人亦得為返還之請求；借貸未定期限，亦不能依借貸
    之目的而定其期限者，貸與人得隨時請求返還借用物，民法
    第464條、第470條分別定有明文。原告主張於出租系爭房屋
    與被告時，一併將系爭A部分土地借予被告使用，系爭甲、
    乙租約終止後，借貸之目的已使用完畢，被告應將系爭A部
    分土地返還原告等語。查被告對此並未爭執，且自承系爭A
    部分土地為其所使用，兩造間就系爭A部分土地應成立使用
    借貸契約，且未約定使用期限。而系爭甲、乙租約已於108
    年4月16日終止，業如前述，則於租賃契約終止後，其借貸
    之目的已使用完畢，且原告亦以民事辯論意旨狀為終止使用
    借貸之意思表示，該狀於110年11月23日經被告當庭簽收（
    本院卷第139頁），是兩造間之使用借貸契約業已終止，被
    告自應返還借用之系爭A部分土地。準此，原告請求被告返
    還系爭A部分土地，亦屬有據。
  ㈣再按無法律上之原因而受利益，致他人受損害者，應返還其
    利益，民法第179條前段有明文規定。而依不當得利之法則
    請求返還不當得利，以無法律上之原因而受利益，致他人受
    有損害為其要件，故其得請求返還之範圍，應以對方所受之
    利益為度，非以請求人所受損害若干為準，無權占有他人土
    地，可能獲得相當於租金之利益為社會通常之觀念。查系爭
    甲、乙租約已於108年4月16日終止，兩造間之租賃關係既因
    原告終止租約而消滅，被告仍繼續占有系爭房屋，則其占有
    使用系爭房屋即無正當權源，因而造成原告無法使用系爭房
    屋之損害，揆諸前開說明，原告自得請求被告相當於租金之
    不當得利。參以系爭甲、乙租約原約定每月租金共23,600元
    ，衡以原告受損等因素，認以該租金數額計算相當於租金之
    不當得利，尚屬適當。是原告請求被告自108年5月1日起至1
    09年12月31日止，相當於租金之不當得利472,000元【計算
    式：（13,600+10,000）×20個月＝472,000】，另自110年1月
    31日起至遷讓返還系爭房屋之日止，按月給付相當於租金之
    不當得利23,600元，應屬有據。
五、綜上，原告依據租賃契約、民法第470條、第767條第1項前
    段及不當得利等法律關係，請求被告騰空遷讓返還系爭房屋
    及系爭A部分土地，並給付積欠之租金及相當於租金之不當
    得利共計802,400元，另自110年1月31日起至遷讓返還系爭
    房屋之日止，按月給付原告23,600元，為有理由，應予准許
    。
六、本件事證已臻明確，兩造其餘主張、陳述及所提之證據暨攻
    擊防禦方法，核與判決結果不生影響，爰不逐一論述，併此
    敘明。
七、本判決原告勝訴部分，係就民事訴訟法第427條規定適用簡
    易程序所為被告敗訴之判決，依同法第436條第2項準用第38
    9條第1項第3款規定，應依職權宣告假執行。原告就此聲明
    願供擔保聲請宣告假執行，核無必要。
八、結論：本件原告之訴為有理由。爰依民事訴訟法第436條第2
    項、第78條、第389條第1項第3款，判決如主文。
中　　華　　民　　國　　110 　年　　12　　月　　13　　日
                    新市簡易庭  法  官  曾仁勇
以上正本係照原本作成。
如不服本判決，應於判決送達後20日內，向本院提出上訴狀並表
明上訴理由，如於本判決宣示後送達前提起上訴者，應於判決送
達後20日內補提上訴理由書（須附繕本）。
如委任律師提起上訴者，應一併繳納上訴審裁判費。
中　　華　　民　　國　　110 　年　　12　　月　　13　　日
                                書記官  吳佩芬